ACORDAO-COMPLETO-2490808

ACÓRDÃO 11249/2021 ATA 29/2021 - PRIMEIRA CÂMARA

VISTOS, relatados e discutidos esses autos de monitoramento, em que se examina, nesta fase, a audiência do então Diretor-Geral do Departamento Nacional de Obras Contra as Secas em razão do não cumprimento das determinações contidas no Acórdão 5201/2012-TCU-Primeira Câmara.
ACORDAM os ministros do Tribunal de Contas da União, reunidos em sessão da 1ª Câmara, ante as razões expostas pelo Relator, e com fundamento no art. 58, inciso IV, da Lei 8.443/1992, em:
9.1. rejeitar as razões de justificativa de Emerson Fernandes Daniel Junior, aplicando-lhe multa no valor de R$ 5.000,00 (cinco mil reais) , a ser recolhida aos cofres do Tesouro Nacional, com atualização monetária calculada da data deste acórdão até a data do pagamento, se este for efetuado após o vencimento do prazo abaixo estipulado;
9.2. fixar prazo de 15 (quinze) dias, a contar da notificação, para comprovação, perante o Tribunal, do recolhimento da dívida acima imputada;
9.3. autorizar a cobrança judicial da dívida, caso não atendida a notificação;
9.4. autorizar, caso requerido e se o processo não tiver sido remetido para cobrança judicial, o parcelamento da dívida em até 36 (trinta e seis) parcelas mensais e consecutivas;
9.5. fixar o vencimento da primeira parcela em quinze dias, a contar do recebimento da notificação, e os das demais a cada 30 dias, devendo incidir sobre cada valor mensal os correspondentes acréscimos legais, na forma prevista na legislação em vigor;
9.6. alertar ao responsável que, em caso de parcelamento da dívida, a falta de pagamento de qualquer parcela importará no vencimento antecipado do saldo devedor;
9.7. encaminhar cópia deste acórdão responsável, com a informação de que o inteiro teor do relatório e do voto que o fundamentam está disponível para a consulta no endereço www.tcu.gov.br/acordaos.

Monitoramento de determinação expedida em processo de aposentadoria.

Primeira Câmara

Departamento Nacional de Obras Contra As Secas (Dnocs)

3. Responsável: Emerson Fernandes Daniel Junior (XXX.212.814-XX)

13.1. Ministros presentes: Vital do Rêgo (na Presidência) e Jorge Oliveira (Relator).
13.2. Ministro-Substituto convocado: Marcos Bemquerer Costa.
13.3. Ministro-Substituto presente: Weder de Oliveira.

ACORDAO-COMPLETO-2556478

Acórdão 6986/2022 - Primeira Câmara

ACORDAO-COMPLETO-2534260

Acórdão 3037/2022 - Primeira Câmara

JORGE OLIVEIRA

Em exame, nesta fase processual, as razões de justificativa apresentadas pelo então Diretor-Geral do Departamento Nacional de Obras contra as Secas, Emerson Fernandes Daniel Junior, pelo descumprimento das determinações do Acórdão 5201/2012-TCU-Primeira Câmara, conforme determinado pelo Acórdão 10039/2016-TCU-Segunda Câmara.
2.	A Sefip apresentou a instrução de peça 52, que obteve a anuência do dirigente da subunidade (peça 53) , transcrita a seguir:
"INTRODUÇÃO
1.	Trata-se de monitoramento do Acórdão 10039/2016-TCU-Segunda Câmara (peça 36) , da relatoria da Ministra Ana Arraes, que, em sede de acompanhamento de decisão que deliberou sobre ato de aposentadoria do Dnocs, decidiu o seguinte:
' (...) Considerando que o Acórdão 5201/2012-TCU-Primeira Câmara considerou a aposentadoria ilegal, em razão da incorporação indevida da vantagem do art. 193 da Lei 8.112/1990, relativa ao cargo em comissão de chefe da auditoria, código DAS-101.2, atualizada, em 13/1/2003, para DAS-101.4, uma vez que não foram preenchidos os requisitos previstos no mencionado dispositivo legal, nos termos do Acórdão 2076/2005-TCU-Plenário, bem como pelo pagamento, de forma destacada, da parcela referente à concessão de 12 referências, com amparo em decisão judicial;
considerando que referido julgado foi mantido pelo Acórdão 8036/2013-TCU-Primeira Câmara ao apreciar pedido de reexame interposto pelo interessado;
considerando que, dentre outros pontos, o acórdão original determinou ao Dnocs que cessasse pagamentos decorrentes do ato impugnado no prazo de 15 (quinze) dias (subitem 9.3.1) e esclareceu ao órgão que a concessão considerada ilegal poderia prosperar, mediante emissão de novo ato, em que fossem suprimidas as irregularidades verificadas, conforme previsto no art. 262, § 2º, do Regimento Interno (subitem 9.4) ;
considerando que a ação judicial mencionada pelo Dnocs não guarda correlação com a manutenção da vantagem 'opção', que continua sendo paga indevidamente ao inativo sob a designação 'Opção Função - Aposentado', no valor de R$ 1.616,82;
considerando que continua sendo paga a parcela impugnada referente à concessão de 12 referências, sob a designação 'Decisão Judicial Trans Jug Apo' no valor de R$ 274,64;
considerando, dessa forma, que as determinações do Acórdão 5201/2012-TCU-Segunda Câmara não foram cumpridas;
considerando, finalmente, os pareceres uniformes da Secretaria de Fiscalização de Pessoal - Sefip e do Ministério Público junto ao TCU - MPTCU.
ACORDAM, os ministros do Tribunal de Contas da União (...) em determinar a audiência de Emerson Fernandes Daniel Junior, então diretor-geral do Departamento Nacional de Obras Contra as Secas (CPF XXX.212.814-XX) , para que, no prazo de 15 (quinze) dias, apresente suas justificativas pelo não cumprimento das determinações do Acórdão 5201/2012-TCU-Primeira Câmara, por meio do qual foram impugnadas as parcelas referentes a incorporação indevida da vantagem do art. 193 da Lei 8.112/1990 (opção) e a incorporação de 12 referências pelo servidor inativo José Raimundo de Farias, e adotar as providências constantes dos subitens 1.7 e 1.8 abaixo. (...) 
1.7. Determinar ao Departamento Nacional de Obras Contra as Secas que, no prazo de 15 (quinze) dias, exclua dos proventos do inativo José Raimundo de Farias, sob pena de responsabilidade solidária da autoridade administrativa omissa, as parcelas referentes à incorporação indevida da vantagem do art. 193 da Lei 8.112/1990 (opção) e à incorporação de 12 referências, conforme determinado pelo Acórdão 5201/2012-TCU-Primeira Câmara.
1.8. Esclarecer ao Departamento Nacional de Obras Contra as Secas que poderá ser editado novo ato de aposentadoria em favor do interessado, desde que escoimado das irregularidades verificadas nos presentes autos, a ser submetido a novo julgamento pelo Tribunal, nos termos do art. 262, § 2º, do Regimento Interno do TCU.'
HISTÓRICO
2.	Em atenção à determinação do item 1.7, supra, o Dnocs, mediante o ofício da peça 42, informou que, em ato interno, decidiu (peça 42, p. 16) :
'Alterar a Portaria n° 358/DPE, de 15 de maio de 1996, publicada no DOU n° 98, de 22 seguinte, que 'concedeu aposentadoria ao servidor JOSÉ RAIMUNDO DE FARIAS, SIAPE 0727949, para exclusão da vantagem do artigo 193 da Lei 8.112/1990, em cumprimento à determinação contida no Acórdão 10039/2016-TCU-Segunda Câmara (...) .' 
3.	No expediente acostado à peça 48, o responsável Emerson Fernandes Daniel Junior apresentou justificativas pela irregularidade apontada na audiência, ou seja, pelo não cumprimento das determinações do Acórdão 5201/2012-TCU-Primeira Câmara, por meio do qual foram impugnadas as parcelas referentes a incorporação indevida da vantagem do art. 193 da Lei 8.112/1990 (opção) e a incorporação de 12 referências pelo servidor inativo José Raimundo de Farias. As razões de justificativas, em síntese, são as seguintes:
'1. Se tratar de assunto constante e especificamente tratado pela Diretoria Administrativa do órgão.
2. Jamais haver emitido determinação contrária a acórdão do TCU, neste processo em tela ou em qualquer outro; Frise-se, mesmo, que jamais afrontou qualquer determinação legal e estranha ser inquirido quanto a não cumprimento de determinação do Acórdão 5201/2012-TCU-Primeira Câmara pois, reafirma, nada haver ordenado em contrário a qualquer determinação de acórdão do TCU (ou outra resolução legal) que houvesse sido levada ao seu conhecimento pela área administrativa a quem cabia e cabe o processamento dos assuntos ligados à pessoal.
3. Acresce que, da mesma forma, que nunca deixou de encaminhar decisões legais para os diversos setores do Dnocs ou de qualquer outro órgão onde trabalhou ou trabalha.
4. A aposentadoria em tela, segundo informação preliminar, extraída dos autos do processo, foi concedida em 1996, e este signatário só esteve desempenhando funções no Dnocs no período de 16 de abril de 2012 a 30 de junho de 2014, sempre respeitando as informações prestadas na seara de pessoal pela Diretoria concernente e não havendo, como já foi aqui expresso, afrontado resoluções legais ou entrado na área administrativa para proferir decisão que significasse benefício indevido. Em nenhum instante proferi decisão ou aconselhamento que significasse afronta ao acórdão em tela ou deixei de encaminhar decisões do TCU às demais diretorias para surtissem seus devidos efeitos.
5. Portaria 119/DA/CRH, de 23 de setembro de 2016, publicada em 26 de setembro de 2016 no DOU (Anexo II - 3 folhas incluindo o recadastramento do aposentado no S1ape) , do Sr. Diretor Administrativo do Dnocs alterou a Portaria 358/DPE, de 15 de maio de 1996 em cumprimento à determinação objeto do Processo em tela. (OBSERVAR QUE A PORTARIA É ORIUNDA DA ÁREA ADMINISTRATIVA) .
6. Despacho da Coordenação de Recursos Humanos do Dnocs da Diretoria Administrativa (Anexo III - 5 folhas) e anexos também informa da decisão de exclusão das rubricas determinadas pelo TCU da composição da aposentadoria do servidor José Raimundo de Farias.
7. Correspondência do Coordenador de Recursos Humanos (CRH) da Diretoria Administrativa (DA) do Dnocs (Anexo IV - Notificação 182/DNOCS/DA/CRH) , comunica a exclusão da rubrica determinada pelo TCU.
Assim, é que os ditames do TCU foram integralmente obedecidos pelo Dnocs e, este signatário, quando de sua estadia no Dnocs, não afrontou qualquer resolução, determinação ou deixou de informar quaisquer decisões desse colendo Tribunal aos demais diretores do órgão para que tomassem as decisões em suas respectivas áreas. Este signatário afirma que sempre pautou, pauta e pautará a sua vida pública e todos os seus atos por padrões rígidos de idoneidade, honestidade e respeito a determinações legais, jamais se omitindo, negligenciando ou agindo com imprudência ou imperícia. Afirma, outrossim, que sua atuação no Dnocs não se distanciou um milímetro do que lhe cabia fazer.'
EXAME TÉCNICO 
4.	Em consulta à ficha financeira do aposentado José Raimundo de Farias no Sistema e-Pessoal, relativa a 01/2017, verifica-que a rubrica impugnada pelo TCU não consta entre as que o servidor recebe. Destarte, de fato, a determinação do subitem determinação do item 1.7 do acórdão sob monitoramento restou cumprida, sendo, pois, verossímeis as informações da UJ, transliteradas no item 2, acima. 
5.	Quanto às razões de justificativa do Ex-Diretor-Geral do Departamento Nacional de Obras Contra as Secas, inicialmente cabe destacar que não podem ser aceitos seus argumentos que intentam eximi-lo de responsabilidade por, segundo ele: (i) ter sido o ato praticado posteriormente ao seu interregno de desempenho da função de mandatário maior da UJ, que foi entre abril/2021 e junho/2014; e (ii) ter sido ato de competência exclusiva da diretoria administrativa do Dnocs.
6.	O argumento 'i' é desprovido de razoável fundamento, porquanto a decisão do TCU que teria sido por ele descumprida é o Acórdão 5201/2012-TCU-Primeira Câmara, prolatado em 28/08/2012, que, em sede de pedido de reexame, foi mantido pelo Acórdão 8036/2013-TCU-Primeira Câmara, exarado em 12/11/2013.
7.	A assertiva 'ii' é, igualmente sem lastro crível, pois os ofícios do TCU (peças 7 e 23) que informaram ao Dnocs sobre a necessidade de cumprimento das aludidas decisões foram nominados diretamente ao responsável Emerson Fernandes Daniel Junior, ora chamado em audiência, sendo, portanto, dele a responsabilidade direta por toda e qualquer providência que deveria ter sido tomada, não lhe cabendo tentar se eximir deste encargo alegando que outros setores do Dnocs é que deveriam ter efetivado a providência e, mesmo que assim fosse, tais setores estariam a ele subordinados, portanto era, sim, dele a responsabilidade.
8.	Malgrado essas incoerências na defesa do responsável, verifica-se que, conquanto a destempo, a rubrica foi excluída, conforme documento do Dnocs apensado à defesa (peça 48, p. 14) . Ademais, a rigor, não houve expressa negativa de cumprimento à decisão do TCU, mas, ao que tudo indica, uma interpretação deveras extensiva e temerária de entendimento jurisprudencial dado à questão do pagamento da rubrica impugnada pelo Tribunal. Isso pode ser inferido do item 3 da instrução que propôs a audiência (peça 33, p. 3) , na qual a auditora do TCU registra que 'devidamente notificada das deliberações (peças 6 e 23) , a unidade jurisdicionada enviou a documentação acostada à peça 26, na qual consta despacho do Coordenador de Recursos Humanos do Dnocs (p. 5) '. E que 'a questão acima [jurisprudência apresentada pela UJ] não guarda correlação com a matéria analisada nestes autos, qual seja, inserção indevida da vantagem 'opção', que continua constando no contracheque do inativo'. Assim sendo, entende-se que a falha pode ser sopesada e, excepcionalmente, as razões de justificativa do responsável podem ser acolhidas.
CONCLUSÃO
9. 	Estes autos foram constituídos para o acompanhamento dos comandos do Acórdão 10039/2016-TCU-Segunda Câmara (peça 36) , da relatoria da Ministra Ana Arraes. 
10. 	Conforme examine acima, circunstanciado a partir das informações providas pelo Departamento Nacional de Obras Contra as Secas e pelo seu ex-Diretor-Geral, as razões de justificativas de Emerson Fernandes Daniel Junior podem ser aceitas e os comandos das decisões desta Corte devem ser considerados cumpridos.
PROPOSTA DE ENCAMINHAMENTO 
11. 	Em face do exposto, com fundamento nos artigos 169, inciso V, e 250, inciso IV e § 1º, do RI-TCU, encaminhamos os autos à consideração superior propondo (a) acolher as razões de justificativa de Emerson Fernandes Daniel Junior e (b) arquivar os autos."
3.	Discordando da unidade técnica, o MPTCU apresentou o seguinte parecer (peça 54) :
"Trata-se do Acórdão 10039/2016-TCU-Segunda Câmara (peça 36) , relatado pela Ministra Ana Arraes, que determinou a audiência do diretor-geral do Departamento Nacional de Obras Contra as Secas, para que, no prazo de 15 (quinze) dias, apresentasse suas razões de justificativa pelo não cumprimento das determinações contidas no Acórdão 5201/2012-TCU-Primeira Câmara.
Por meio desse último decisum, foram impugnadas as parcelas referentes à incorporação indevida da vantagem do art. 193 da Lei 8.112/1990 (opção) e à incorporação de 12 referências constantes do ato do servidor inativo José Raimundo de Farias, com a consequente negativa do seu registro.
A Unidade Técnica, embora entenda que devem ser rejeitados os argumentos apresentados pelo gestor que intentam a sua escusa de responsabilidade, propõe o acolhimento das demais justificativa apresentadas pelo mesmo e o arquivamento dos autos, por entender que, ainda que de forma intempestiva, a decisão deste Tribunal restou cumprida. 
No entanto, com as devidas vênias por divergir da proposta de encaminhamento alvitrada por aquela Unidade, entende-se que as razões de justificativas apresentadas pelo gestor devem ser integralmente rejeitadas, uma vez que não consta dos autos a existência de qualquer impedimento judicial ou administrativo que justifique o descumprimento ou o cumprimento tardio das determinações deste Tribunal.
Ante o exposto, este membro do Ministério Público de Contas propõe que as razões de justificativa apresentadas pelo Sr. Emerson Fernandes Daniel Junior sejam rejeitadas, aplicando-lhe a multa prevista no art. 58, inciso IV, da Lei 8.443/1992 pelo descumprimento das determinações contidas no Acórdão 5201/2012-TCU-Primeira Câmara."
		É o relatório.

não há

Procurador Sergio Ricardo Costa Caribé

MONITORAMENTO DE DETERMINAÇÃO EXPEDIDA EM PROCESSO DE APOSENTADORIA. DESCUMPRIMENTO DO ACÓRDÃO 5.201/2012-1ª CÂMARA. AUDIÊNCIA DO GESTOR RESPONSÁVEL. REJEIÇÃO DAS RAZÕES DE JUSTIFICATIVA. MULTA. DETERMINAÇÕES.

APOSENTADORIA (APOS)

Secretaria de Fiscalização de Integridade de Atos e Pagamentos de Pessoal e de Benefícios Sociais (Sefip)

Conforme visto no relatório precedente, o então Diretor-Geral do Departamento Nacional de Obras contra as Secas (Dnocs) , Emerson Fernandes Daniel Junior, deixou de dar cumprimento tempestivo às determinações contidas no Acórdão 5201/2012-TCU-Primeira Câmara (Relatora a Ministra Ana Arraes) , por meio do qual foram impugnadas as parcelas referentes à incorporação da parcela conhecida como "opção" e à incorporação de doze referências constantes do ato do servidor aposentado José Raimundo de Farias, negando-se registro ao ato.
Por essa razão, o gestor foi ouvido em audiência, atendendo à determinação constante do Acórdão 10036/2016-TCU-Segunda Câmara, Relatora a Ministra Ana Arraes. Embora tenha proposto acolher as razões de justificativa, a própria unidade técnica reconhece que os argumentos do responsável não podem ser aceitos, uma vez que, ao contrário do que alega, ele estava à frente do Dnocs quando da prolação do Acórdão 5201/2012-TCU-Primeira Câmara e do Acórdão 8036/2013-TCU-Primeira Câmara, que manteve inalterada a decisão original, em sede de pedido de reexame. Além disso, os ofícios do TCU que informaram ao Dnocs o resultado de ambos os julgamentos e indicaram a necessidade de cumprimento das determinações foram dirigidos ao responsável (peças 7 e 23) .
De minha parte entendo, em consonância com o MPTCU, que não foram apresentadas justificativas plausíveis para o atraso no cumprimento à decisão do TCU, devendo o responsável ser apenado com a multa prevista no art. 58, inciso IV, da Lei 8.443/1992.
Além disso, tendo em vista que a parcela inquinada foi excluída dos proventos do servidor aposentado somente em outubro de 2016, conforme documentos de peça 14, pp. 8 a 12, seria o caso de determinar a instauração de processo administrativo para apurar os valores indevidamente recebidos pelo inativo, a título de "opção" e de incorporação de 12 referências, desde a prolação do Acórdão 5201/2012-TCU-Primeira Câmara até sua efetiva exclusão, em outubro de 2016, e para promover seu ressarcimento ao erário. Verifico, no entanto, que o servidor aposentado faleceu em 16/5/2021, conforme pesquisa feita no sistema Sisobi, e, decorridos cerca de nove anos desde o início dos pagamentos inquinados, entendo que o chamamento do inventariante ou dos herdeiros, a essa altura, poderia acarretar dificuldades para que estes exerçam plenamente o direito ao contraditório e à ampla defesa. Deixo, assim, de propor a adoção dessa medida.
	Ante o exposto, VOTO no sentido de que o Tribunal adote a minuta de deliberação que ora submeto à apreciação deste Colegiado.
TCU, Sala das Sessões, em 17 de agosto de 2021.
JORGE OLIVEIRA 
Relator